臺灣基隆地方法院刑事判決　　　　　　　 94年度訴字第385號
公　訴　人　臺灣基隆地方法院檢察署檢察官
被　　　告　丙○○
上列被告因常業詐欺等案件，經檢察官提起公訴（94年度偵字第
1029號），本院合議庭裁定由受命法官獨任進行審判，經改依簡
式審判程序審理後判決如下︰
    主      文
丙○○幫助連續意圖為自己不法之所有，以詐術使人將本人之物
交付，處有期徒刑月，如易科罰金，以佰元折算壹日。緩刑
年。
    事實及理由
壹、程序事項
    本件被告丙○○所犯者非為死刑、無期徒刑、最輕本刑為 3
    年以上有期徒刑之罪或高等法院管轄第一審案件，其於準備
    程序進行中，先就被訴事實為有罪之陳述，經告知其簡式審
    判程序之旨，並聽取公訴人、被告之意見後，本院業已依刑
    事訴訟法第273 條之1 第1 項之規定，裁定由受命法官獨任
    以簡式審判程序進行本案之審理。
貳、實體事項
一、犯罪事實：
  (一)丙○○患有慢性精神分裂病，有幻聽、妄想之精神病狀，為
    精神耗弱人。民國93年9 月間，其依報載「收購郵銀簿」分
    類廣告，與報上所載電話與姓名不詳之成年男子聯絡，該成
    年男子告以得出售金融帳戶（包括存摺、提款卡、提款卡及
    電話語音轉帳密碼）牟利，丙○○聽聞後對於將自己之金融
    帳戶出售予他人，可能供他人從事詐欺之不法行為一事，本
    有預見，卻予容認而不違背其本意，基此幫助詐欺之犯意，
    先於93年9 月27日，前往基隆市○○路652 號土地銀行正濱
    分行，申請將前已開立之000000000000號帳戶增設語音電話
    銀行服務，並於同日前往基隆市○○路150 號之中國信託商
    業銀行基隆分行，申請新開立000000000000號帳戶，旋於同
    年月29日下午某時，在基隆火車站前，以新臺幣（下同）45
    00元之代價，將上揭土地銀行正濱分行及中國信託商業銀行
    基隆分行之存摺、提款卡、提款卡及電話語音轉帳密碼，出
    售予姓名不詳之成年男子，該不詳姓名之成年男子所屬之犯
    罪集團，則以丙○○所開立之帳戶，掩飾其等實施詐欺行為
    所得財物。
  (三)該不詳姓名之成年男子所屬之犯罪集團取得丙○○之帳戶後
    ，即基於意圖為自己不法所有之詐欺取財概括犯意，連續為
    下列之詐欺取財行為：
    1.93年10月1 日下午3 時許，冒乙○○○女兒之名義撥打電
      話予乙○○○，在電話中哭訴遭到綁架，並由另名集團中
      之男性成員誆以如匯款即放人之方式，對乙○○○施以詐
      術，乙○○○因一時心急，不疑有他，致陷於錯誤，乃先
      後至第一商業銀行南港分行及臺北市○○區○○路之中國
      信託商業銀行，分別以匯款及現金存入之方式，將5 萬元
      存入丙○○上揭中國信託商業銀行基隆分行之帳戶內。
    2.93年10月8 日上午11時15分許，由不詳姓名之人撥打電話
      至甲○○桃園縣中壢市○○路445 巷235 弄52號住處，自
      稱係地下錢莊之人員，向甲○○訛稱其女兒積欠地下錢莊
      30萬元，且其女兒現在地下錢莊手上，如要贖人，須依指
      示匯款至丙○○上揭土地銀行正濱分行帳戶內之方式，向
      甲○○施以詐術，幸因甲○○查證女兒平安無事，未依指
      示匯款，致詐欺未得逞。
二、上開犯罪事實，有下列證據可以證明：
  (一)被告之自白：
    上揭犯罪事實，業據被告迭於警詢、檢察官偵查中、本院準
    備程序及審理時坦承不諱，核與下列事證相符，其自白堪信
    為真實。
  (二)供述證據：
    1.被害人乙○○○於警詢時之指述（詳見偵查卷第10頁至第
      12頁）：
      有人冒充我（按即被害人乙○○○）的女兒，打電話給我
      ，在電話中哭泣並稱遭綁架，電話中另名男子稱我女兒在
      他手上，要我匯款贖人，我因連絡不到女兒，信以為真，
      即至第一商業銀行南港分行與臺北市○○區○○路之中國
      信託銀行，分別以匯款及現金存入之方式，將5 萬元存入
      被告之中國信託銀行基隆分行帳戶內，嗣我聯絡上女兒，
      始知受騙。
    2.被害人甲○○於警詢時之指陳（詳見偵查卷第13頁至第15
      頁）：
      93年10月8 日上午11時15分許，我（按即證人甲○○）在
      住處接到自稱係地下錢莊之一名男子來電，稱我女兒欠他
      們公司30萬元，且我女兒目前在他們手上，若要贖回我女
      兒，就必須依指示將錢匯入被告之土地銀行正濱分行帳戶
      內，然經查證，我女兒非常安全，所以未依指示匯款。
  (三)書證：
    1.中國信託商業銀行93年10月12日中信銀00000000008 號函
      （含附件開戶印鑑卡及對帳單影本各1 份）、94年4 月13
    　日中信銀作業00000000000 號函（含附件整合性通訊資料
      維護、金融卡轉帳約定書及印鑑卡影本各1 份）（見偵查
      卷第16頁至第19頁、第49頁至第54頁）各1 份：
      該行0000000000000000號帳戶開戶人係被告丙○○，開戶
      日期為93年9 月27日，93年10月1 日被害人乙○○○分別
      以匯款及現金存入之方式，將50000 元存入該帳戶。
    2.臺灣土地銀行正濱分行93年12月1 日正濱存字第09300001
      19號函（含附件客戶基本資料查詢、客戶往來明細查詢【
      上月及當月】及客戶歷史交易明細查詢影本等）、94年 3
      月15日正濱存字第0940000038號函（含附件客戶基本資料
      查詢、存款印鑑卡、存戶使用語音電話銀行申請書暨約定
      書、單摺掛失止付暨補發申請書、存摺類登類單影本各 1
      紙）各1 份（見偵查卷第20頁至第27頁、第42頁至第48頁
      ）：
      該行000000000000帳戶開戶人係被告丙○○，開戶日期為
      92年9 月9 日，被告於93年9 月27日申請使用語音電話銀
      行。
    3.第一商業銀行匯款單影本（見偵查卷第28頁）：
      被害人乙○○○於93年10月1 日，匯款50000 元至被告上
      揭中國信託商業銀行基隆分行帳戶內。
    6.行政院衛生署94年7 月27日基醫精字第0940005864號函 1
      份（含附件精神鑑定報告書1 份）：
      被告為慢性精神分裂病病患，有幻聽、妄想等精神之病狀
      ，為精神耗弱人。
三、論罪科刑之理由：
  (一)按刑法上之故意，非僅指直接故意，尚包含間接故意（未必
    故意），所謂間接故意係指行為人對於構成犯罪事實，預見
    其發生而其發生並不違反其本意者而言，刑法第13條第2 項
    定有明文。且幫助犯之成立以行為人主觀上認識被幫助者正
    欲從事犯罪或係正在從事犯罪，且該犯罪有既遂之可能，而
    其行為足以幫助他人實現構成要件者，即具有幫助故意，並
    不以行為人確知被幫助者係犯何罪名為必要。至於行為人在
    正犯實施犯罪前為幫助行為者，則構成事前幫助犯。又一般
    人對自己之金融機構帳戶所用之存摺、提款卡、提款卡及電
    話語音轉帳密碼，均相當保密，恐被他人得知後，有被冒領
    或供作其他非法使用之虞。被告丙○○將自己之存摺、提款
    卡、提款卡及電話語音轉帳密碼交予姓名不詳之人，衡之常
    情，當有預見該不詳姓名之人於收受後，應係用來作為非法
    之用，從而被告應有認識不詳姓名之人可能將帳戶用來作為
    犯罪之用，竟猶仍交付之而任憑使用，則該不詳姓名之人持
    以供作詐欺取財之用，亦為被告所容認，而不違反被告之本
    意，被告具有不確定幫助故意灼然甚明。
  (二)被告將自己帳戶之存摺、提款卡、提款卡及電話語音轉帳密
    碼等交予他人，供他人實施詐欺取財犯行，核其所為，係犯
    刑法第30條第1 項、第339 條第1 項之幫助詐欺取財罪。公
    訴人認被告係犯幫助常業詐欺罪，尚有未洽（詳論罪科刑之
    理由欄(三)所述），然其基本社會事實同一，本院自得依職權
    變更起訴法條後，依法予以審理。至該不詳姓名人，意圖為
    自己不法所有，並基於概括犯意，先後2 次，分別對被害人
    乙○○○、甲○○為詐欺之犯行（一次詐欺取財既遂、一次
    詐欺取財未遂），時間緊接，且觸犯構成要件相同之罪名，
    為連續犯。
  (三)公訴意旨認被告另涉犯洗錢防制法第9 條第1 項、刑法第34
    0 條、第30條第1 項之幫助洗錢罪及幫助常業詐欺罪嫌，惟
    洗錢防制法第9 條第1 項之洗錢罪，乃指犯同法第2 條第 1
    款之掩飾因自己重大犯罪所得或財產上利益之罪，而所謂重
    大犯罪，依同法第3 條規定，固包括刑法第340 條之常業詐
    欺罪，然查並無證據足認被告對收受其存摺、提款卡及提款
    密碼之人間有何密切關係，得以預見該人係以從事詐欺為業
    ，而猶提供存摺等物，公訴意旨上開所認容有誤會，然公訴
    人既認被告係以1 個出售帳戶之行為，同時觸犯上揭法條，
    而有想像競合之裁判上1 罪關係，爰就被告被訴涉犯幫助洗
    錢部分不另為無罪之諭知；至被訴幫助常業詐欺部分，則依
    職權變更起訴法條為刑法第30條、第339 條第1 項之幫助詐
    欺取財罪（詳論罪科刑之理由欄(二)）。
  (四)公訴意旨又認被告另涉犯刑法第30條、第346 條第1 項、第
    3 項之幫助恐嚇取財既遂及未遂罪嫌，惟查詐欺集團所屬不
    詳姓名成年男子，固以電話分別向被害人乙○○○訛稱其女
    兒遭綁架；向被害人甲○○訛稱其女兒因積欠債務，現在地
    下錢莊手中，然實際上均非屬實，足徵該不詳姓名男子係出
    於詐欺之故意而為上揭之行為，此外，復查並無其他積極證
    據足證該不詳姓名男子係出於恐嚇取財之犯意，是本院認該
    不詳姓名男子上開所為，尚難以恐嚇取財罪相繩，公訴意旨
    上揭所認尚有未洽，然公訴人既認此部分與前揭論罪科刑部
    分，有想像競合犯之裁判上一罪關係，爰亦不另為無罪之諭
    知。
  (五)被告之犯行僅止於幫助行為，爰依刑法第30條第2 項減輕其
    刑。
  (六)被告為慢性精神分裂病病患，有幻聽、妄想等精神之病狀，
    為精神耗弱人，有前引行政院衛生署94年7 月27日基醫精字
    第0940005864號函所附精神鑑定報告書在卷可憑，爰依刑法
    第19條第2項，遞減輕其刑。
  (七)爰審酌被告自承出售2 家金融機構之存摺及提款卡等物牟利
    ，致他人得以利用為詐欺之工具，不僅造成偵查機關追訴此
    類犯罪之困難，且危害社會安全秩序非輕，並參酌被害人之
    人數及受詐騙之金額，與其犯後坦承犯行等一切情狀，量處
    如主文所示之刑，併諭知易科罰金之折算標準。
  (八)末查被告前未曾受有期徒刑以上刑之宣告，有臺灣高等法院
    被告前案紀錄表附卷可稽，信其經此教訓，當知警惕而無再
    犯之虞，本院認所宣告之刑，以暫不執行為適當，依法諭知
    緩刑3 年，以啟自新。
四、應適用之法律：
　　刑事訴訟法第273 條之1 第1 項、第310 條之2 、第454 條
    第1 項、第299 條第1 項前段、第300條 ，刑法第30條、第
    339 條第1 項、第19條第2 項、第41條第1 項前段、第74條
    第1款，罰金罰鍰提高標準條例第1 條前段、第2 條。
五、對於本件判決如有不服，得自收受送達後10日內，向本院提
    出上訴書狀，上訴於臺灣高等法院。
本案經檢察官高永棟到庭執行職務。
中　　華　　民　　國　　94　　年　　8 　　月　  31　　日
                  刑事第一庭法  官
以上正本證明與原本無異。
對於本件判決如有不服，應於收受送達後10日內，向本院提出上
訴書狀，上訴於臺灣高等法院，並按他造當事人之人數附具繕本
。
中　　華　　民　　國　　94　　年　　8 　　月　  31　　日
                            書記官  鄧順生
附錄論罪法條：
刑法第339條第1項：
意圖為自己或第3 人不法之所有，以詐術使人將本人或第3 人之
物交付者，處5 年以下有期徒刑、拘役或科或併科1,000 元以下
罰金。
